【裁判字號】    98,訴,1845
【裁判日期】    990120
【裁判案由】    勞保
【裁判全文】
臺北高等行政法院判決
                                      98年度訴字第1845號
                                    98年12月30日辯論終結
原      告  甲○○
被      告  勞工保險局
代  表  人  乙○○（總經理）住.
訴訟代理人  戊○○
            丙○○
            丁○○
上列當事人間勞工保險條例事件，原告不服行政院勞工委員會中
華民國98年 6月26日勞訴字第0980010900號訴願決定，提起行政
訴訟，本院判決如下：
    主  文
原告之訴駁回。
訴訟費用由原告負擔。
    事  實  及  理  由
一、程序方面：本件原告經合法通知，未於言詞辯論期日到場，
    核無行政訴訟法第218條準用民事訴訟法第386條各款所列之
    情事，爰依被告之聲請，由其一造辯論而為判決，合先敘明
    。
二、事實概要：
    (一)原告以其於民國96年9 月24日在上班途中車禍受傷，於96
      年11月8 日以南投縣營造業職業工會( 下稱南投營造業工
      會) 為投保單位，檢據向被告申請職業傷害傷病給付。案
      經被告審查結果，以原告於82年12月20日由南投縣營造業
      工會申報加保，惟原告自95年11月起僅受僱於全澧營造有
      限公司( 下稱全澧公司) ，已非屬無一定雇主勞工，且全
      澧公司於95年11月份當月份僱用員工達5 人以上，已屬勞
      工保險強制投保單位，原告不得由職業工會繼續加保，乃
      依勞工保險條例第24條規定，以97年2 月27日保承職字第
      09760040230 號函( 下稱前核定) 核定自95年11月1 日起
      取消其被保險人資格，已繳保費依同條例第16條第2 項規
      定不予退還，至原告於96年9 月24日上班途中受傷，申請
      96年9 月27日至96年11月6 日期間職業傷病給付，係屬停
      保期間發生之事故，不符同條例第19條第1 項之請領規定
      ，所請傷病給付不予給付。另原告前以其於94年7 月15日
      因職業傷害，已領取94年7 月18日至94年9 月26日及94年
      10月5 日至95年9 月25日，斷續期間共427 日，計新臺幣
       (下同)191,955元職業傷害傷病給付，據全澧公司出具之
      點工紀錄及薪資紀錄，原告已於95年1 月1 日恢復工作，
      故所請傷病給付應改核自94年7 月18日至94年9 月26日及
      94年10月5 日至94年12月31日止，按其平均日投保薪資67
      0 元之70% 發給159 日計74,571元，溢領117,384 元應退
      還被告，餘所請95年1 月1 日至95年9 月25日期間傷病給
      付不予核發。原告不服，申經勞工保險監理委員會審議結
      果，經該會於98年2 月18日審定撤銷前核定，命被告另為
      適法之處分。
    (二)嗣經被告重新審查後，以97年9月18日保承職字第0976041
      6550號函( 即原處分一) 重新核定自97年4 月11日起取消
      原告於南投營造業工會之被保險人資格；及以97年9 月26
      日保給傷字第09760723110 號函( 即原處分二) 核定原告
      於96 年9月24日上班途中受傷所請按職業傷害辦理，並自
      96年9 月27日給付至96年11月6 日止，計19,229元，惟因
      原告前以於94年7 月15日因職業傷害，已領取94年7 月18
      日至94年9 月26日及94年10月5 日至95年9 月25日，斷續
      期間共427 日，合計191,955 元之職業傷害傷病給付在案
      ，但原告已於95年1 月1 日起恢復工作，所請傷病給付應
      改核自94年7 月18日至94年9 月26日及94年10月5 日至94
      年12月31日止，共159 日計74,571元，計溢領117,384 元
      ，經與本次應領給付19,229元沖轉，仍溢領傷病給付98,1
      55元，應予收回。原告仍不服，申請審議經審議決定駁回
      後，提起訴願亦遭決定駁回，遂提起本件行政訴訟。
三、本件原告主張：
    (一)按被告以勞工保險條例第24條規定，以原告非一定雇主，
      逕予取消原告之勞保投保資格，並請求返還溢領之相關費
      用，依行政訴訟法第136條準用民事訴訟法第277條規定，
      自應就「原告屬一定雇主」為「故意」不合勞工保險條例
      規定之人員辦理參加保險手續之事實，負舉證責任。又原
      告雖曾受僱於全濃公司，然非屬一定雇主之勞工，此可從
      「點工記錄表」所載工作時間並非連續且有片斷可證；且
      原告原加保原職業工會，亦提供該期間曾僱用之2 位雇主
      楊東昇、李豐村以為佐證。基此，原告確實符合上開資格
      ，要無被告所稱未符投保資格，自屬合於法律規定亦屬從
      事營造業，故既有該工作型態，被告逕認原告係為有一定
      雇主之勞工，而無視於原告確有從事工作之實際情形，要
      屬無據。
    (二)次按，內政部69.7.21(69)臺內社字第30699號函釋意旨：
      「以工會為投保單位參加勞工保險之職業工人，既無一定
      雇主，其本業工作即無固定性，如在保險期間暫無本業工
      作，臨時從事其他工作，於發生保險事故時，仍應享有請
      領給付之權利。」縱原告曾短期間且凌散之時間，曾任職
      於全澧公司，自不得基此認為原告係屬一定之雇主，而片
      面取消原告之投保資格。再者，勞工保險屬強制保險，只
      須被保險人具有勞工保險條例第6條第1項各款情形之一者
      ，即屬於強制投保對象，依法受勞工保險條例之保障。原
      告縱如被告所言並非「無一定雇主之勞工」，然是否亦不
      合於該條項其他各款之投保條件，而完全不得領取保險給
      付或具有投保資格，非無斟酌餘地；且基於勞工保險在於
      保障勞工生活，促進社會安全之立法政策，被告如未能舉
      具體實證，證明原告故意為不合勞工保險條例規定參加保
      險之人員，仍為參加職業工會保險之手續，實無由請求返
      還或片面取消原告前所領取之職災保險給付及投保資格。
    (三)復按，行政行為應符合比例原則及公平原則，此為行政程
      序法之基本精神。被告以行政院勞工委員會(下稱勞委會)
      之函釋，片面剝奪原告之投保資格，應屬無據。蓋依該函
      釋意旨，旨在規範雇主或勞工因惡意規避投保義務，致勞
      工無法獲得基本之勞工保險保障。今原告投保職業工會，
      除自行負擔保費外，對於原屬雇主之薪資給付，亦不免負
      擔應負之保費責任。被告以原告應以所稱之雇主為投保，
      其目的在管理及要求雇主應課盡其責任，進而予以處罰或
      要求改善。今被告除予以雇主處以罰鍰外，又對因未遭雇
      主投保之勞工，片面取消其投保資格及要求返還所請之給
      付，豈不與勞工保險之目的有背，該處分當屬違反行政程
      序法之手段及必要性，更非為保障勞工之基本權益。因此
      被告應以管理並加強課以雇主義務，而非加害於勞工因雇
      主之未盡義務，而受損害，更況勞工係確屬無一定雇主，
      且從事與本業有關之勞保投保。
    (四)被告於訪談原告之雇主時，該雇主楊東昇及李豐村確實坦
      承於其它時間有聘請原告於其它工地工作，被告卻以原告
      無法具體提供工作時間、地點及點工表等，推翻原告之所
      有主張。基此，倘被告認為上開雇主所言非屬實，自應另
      以法律主張（如使公務人員登載不實或偽造文書），而非
      單純以不採信為由，此亦有違行政程序法之應注意義務。
      復就逕行核銷及扣抵保險給付費用部份，按行政行為應以
      法有明文為限，今被告以自行之內部習慣，扣抵原告之保
      險給付，自屬違法，此為一般之法律概念，況屬一行政機
      關，竟視法於無物，豈可以抵充及扣抵之方式，此一便宜
      行事之作為，非一單純之公務人員應有之作為。是被告就
      上開未確定之事由，所扣抵之費用應予返還，方屬適法。
    (五)綜上，原告確實於其它時間，受僱於雇主楊東昇及李豐村
      ，從事板模工之水泥工作，被告以原處分一取消原告之投
      保資格，及以原處分二命原告返還逕行核銷之保險給付，
      自屬違法等語。並聲明請求撤銷訴願決定及原處分( 含原
      處分一及原處分二) 。
四、被告則以：
    (一)按「…勞工保險條例第24條有關取消該被保險人資格規定
      之適用，應以該勞工是否確有實際從事工作，應以雇主身
      分與其受僱員工為同一投保單位參加勞工保險。惟其雖因
      未於規定之投保單位加保，屬程序不合，但若確有實際從
      事工作，實體上已符合勞保被保險人資格，尚難依勞工保
      險條例第24條規定取消其加保資格。…」「…受僱於勞工
      保險條例第6條規定5人以上強制投保單位者部分，考量被
      保險人之勞保相關權益，自本局查定之日起取消其職業工
      會加保資格，並依第72條規定處罰雇主應加保未加保之責
      任，且通知雇主應為所屬員工自查定之日起辦理參加勞工
      保險。……」分別經勞委會96年2月2日勞保2字第0950114
      238 號函及97年7 月15日勞保2 字第0970016076號函解釋
      在案。查原告於82年12月20日由南投營造工會申報參加勞
      保，於96年9 月24日因上班途中受傷並申請職業傷害傷病
      給付。案經查據原告稱，其自95年1 月1 日起僅受僱於全
      澧公司( 已參加勞保，僱工5 人以上) ，不曾受僱於其他
      地方。又查該公司於95年11月份當月份僱用員工達5 人以
      上，已屬勞保強制投保單位。據此，原告自95年11月起既
      僅受僱全澧公司，已非屬無一定雇主勞工，不得由該工會
      繼續加保，被告乃依照勞工保險條例第24條規定及上揭函
      釋規定，以原處分一核定自97年4 月11日( 被告查定之日
      ) 取消原告被保險人資格，已繳保險費依照同條例第16條
      第2 項規定，不予退還，於法並無不合。
    (二)次查，原告前因94年7 月15日職業傷害經上開職業工會提
      出申請，已領取94年7 月18日至94年9 月26日及94年10月
      5 日至95年9 月25日期間，合計427 日191,955 元之傷病
      給付在案。而原告另以於96年9 月24日上班途中車禍受傷
      ，經由上開業職業工會提出申請96年9 月27日至96年11月
      6 日期間職業傷病給付，經被告重新審查，業以原處分改
      核定自97年4 月11日取消原告於該職業工會加保資格。原
      告所請傷病給付改核按職業傷害辦理，自96年9 月27日給
      付至96年11月6 止，按原告平均日投保薪資670 元之70 %
      發給41日計19,229元。惟據被告查明原告於95年1 月1 日
      於全澧公司恢復工作，故原告因94年7 月15日之職業傷害
      所領取95年1 月1 日至95年9 月25日期間之傷病給付，係
      屬溢領，應予收回。綜上，被告以原處分二函覆原告所請
      傷病給付經被告改核，應自94年7 月18日至94年9 月26日
      及94年10月5 日至94年12月31日止共159 日計74,571元，
      扣除已領取191,955 元，計溢領117,384 元，經與本次應
      領給付19,229元沖轉，仍計溢領傷病給付98,155元，應予
      收回，洵屬有據。
    (三)原告雖訴稱，其受僱全澧公司非屬長期，期間亦曾受僱楊
      東昇及李豐村2位雇主，其非屬有一定雇主之勞工云云。
      惟按，勞工保險係屬在職保險，應有實際工作之事實，始
      得於所受僱公司或所屬工會依法加保。被告除以原告申請
      時所附之各項證明書予以審查外，並派員實地訪視原告及
      其雇主陳君岳，據被告臺中市辦事處97年1 月14日保中（
      市）辦字第0071號函說明略以：「……二、據全澧公司負
      責人陳君岳君表示：原告於95年1 月1 日到職，上班時間
      早上8 時至下午5 時，有其95、96年點工紀錄及薪資表為
      證，96年9 月24日指派原告前往工地途中發生車禍。三、
      據原告表示：95年1 月至今僅受僱於全澧公司，未受僱他
      人或他家公司從事工作，詳見訪問紀錄。四、實地勘查事
      故地點，為原告住家前往大雅德勝路之應經途中。」等語
      。原告嗣雖主張除其受僱全澧公司外，亦受僱楊東昇、李
      豐村等二位雇主。被告遂再派員訪查楊東昇及李豐村等2
      位證明人，據被告臺中市辦事處97年4 月11日保中（市）
      辦字第2250號函說明略以：「…經97年4 月9 日約訪，證
      明雇主楊東昇及李豐村均表示95、96年間僱用原告，並整
      理出從業地點，惟無詳址及日期；也無領薪、點工紀錄或
      扣繳憑單。97年4 月11日兩雇主電告，查無客戶或同事出
      具證明。」等語。是楊君及李君2 人均無法提出具體資料
      證明有聘僱原告為其從事勞務，原告自95年11月起僅受僱
      於全澧公司，已非屬無一定雇主勞工，且該公司所僱用勞
      工已達5 人以上，則原告不得由職業工會繼續加保，被告
      依上揭函釋，核定自查定日即97年4 月11日取消原告於南
      投縣營造業職業工會投保資格之原定，於法並無違誤等語
      ，資為抗辯。並聲明請求判決駁回原告之訴。
五、本件如事實概要所述之事實，為兩造所不爭，並有原告勞保
    加退保查詢資料、原告歷次申請職業傷病給付之勞工保險傷
    病給付申請書暨給付收據、勞工保險傷病診斷書、被告所為
    各核定函及審議審定書附原處分卷及原處分補充卷可稽，堪
    認為真實。故本件之爭點，在於：
    (一)被告認定原告自95年1 月起，已非屬無一定雇主之勞工，
      以原處分一核定自查定日即97年4 月11日起取消原告在南
      投營造業工會之投保資格，是否合法有據？
    (二)被告以原告於95年1月1日起恢復工作，而以原處分二撤銷
      前已核給原告申請95年1 月1 日至95年9 月25日之職業傷
      病給付117,384 元，是否合法？
六、關於原處分一部分：
    (一)按勞工保險條例第6條第1項規定：「年滿15歲以上，60歲
      以下之左列勞工，應以其雇主或所屬團體或所屬機構為投
      保單位，全部參加勞工保險為被保險人：……二、受僱於
      僱用5 人以上公司、行號之員工。……七、無一定雇主或
      自營作業而參加職業工會者。……」第16條第2 項規定：
      「勞工保險之保險費一經繳納，概不退還。但非歸責於投
      保單位或被保險人之事由所致者，不在此限。」及第24條
      規定：「投保單位故意為不合本條例規定之人員辦理參加
      保險手續，領取保險給付者，保險人應依法追還；並取消
      該被保險人之資格。」另勞委會96年2月2日勞保二字第09
      50114238號函釋：「……勞工保險條例第24條有關取消該
      被保險人資格規定之適用，應以該勞工是否確有實際從事
      工作，應以雇主身分與其受僱員工為同一投保單位參加勞
      工保險。惟其雖因未於規定之投保單位加保，屬程序不合
      ，但若確有實際從事工作，實體上已符合勞保被保險人資
      格，尚難依勞工保險條例第24條規定取消其加保資格。…
      」及97年7 月15日勞保二字第0970016076號函釋：「……
      受僱於勞工保險條例第6 條規定5 人以上強制投保單位者
      部分，考量被保險人之保險人之勞保相關權益，自貴局查
      定之日起取消其職業工會加保資格，並依第72條規定處罰
      雇主應加保未加保之責任，且通知雇主應為所屬員工自查
      定之日起辦理參加勞工保險。……」，係勞委會本於勞工
      保險中央主管機關職權，就所屬機關執行勞工保險條例第
      24 條 規定所為之釋示，經核與上揭法律規範意旨無違，
      且係有利於勞工保險被保險人之解釋，自得予以援用。
    (二)次按，勞工保險係屬在職保險，應有實際工作之事實，始
      得於所受僱公司或所屬工會依法加保。查原告於82年12月
      20日由南投營造業工會申報參加勞工保險，以其於96年9
      月24日在上班途中因車禍受傷，檢據向被告申請96年9 月
      24日至同年11月6 日之職業傷害傷病給付( 見原處分卷頁
      1- 6) ，而經被告所屬台中市辦事處派員訪查時，原告自
      承：「自95年1 月1 日起恢復工作，至全澧公司擔任板模
      工、泥作師傅，……至96年9 月24日車禍為止，這段期間
      均受僱於全澧公司，不曾受僱於他人或他家公司工作，96
      年9 月24日當日由全澧公司負責人陳君岳指派至大雅鄉○
      ○路318 巷7 號民宅工地從事木模版整理及上漆工作，於
      前往途中發生車禍。…」等語，核與雇主全澧公司負責人
      陳君岳陳述：原告自95年1 月1 日起受僱該公司工作至96
      年9 月24日發生車禍受傷期間，不曾至其他公司或受僱他
      人從事工作，而於96年9 月24日指派原告前往工地途中發
      生車禍等情相符，並有上開臺中市辦事處97年1 月14日保
      中（市）辦字第0071號函檢附之上開訪查紀錄、全澧公司
      提出原告在職期間之點工紀錄及薪資表在卷足憑( 見原處
      分卷頁16- 25) ，故被告依上開證據，認原告自95年1 月
      1 日起已恢復工作，而僅受僱於全澧公司，已非屬無一定
      雇主之勞工，洵屬有據。
    (三)嗣原告雖改稱，其受僱全澧公司非屬長期，期間亦曾受僱
      楊東昇及李豐村等二位雇主，非屬有一定雇主之勞工云云
      ，經核與其上述陳詞及上開證據不符。而經被告所屬臺中
      市辦事處派員訪查結果，訴外人楊東昇及李豐村均僅陳稱
      於95、96年間有僱用原告在其承攬之工地工作云云，但未
      能指出詳細之工作地點、日期以供勾稽核對，亦無法提示
      任何原告領薪、點工紀錄或扣繳憑單，並表示無法提出或
      查報相關客戶或同事等具體資料，以證明渠等有聘僱原告
      為其從事勞務之事實，亦有上開台中市辦事處97年4 月11
      日保中（市）辦字第2250號函、上開訪查紀錄及說明書在
      卷可稽( 見原處分卷頁51-58)，上開二名雇主證言之真實
      性，實難採憑；此外，原告亦未能提出其他具體確切之證
      據以為證明，空言主張其於受僱全澧公司期間，仍有受僱
      於其他雇主工作，委無足採。
    (四)從而，被告依上開證據資料重行審查結果，以原告自95年
      1 月起僅受僱於全澧公司，已非屬無一定雇主之勞工，且
      全澧公司於95年11月份當月份僱用之員工達5 人以上，已
      屬勞工保險強制投保單位，原告不得由上開職業工會繼續
      加保，乃依勞工保險條例第24條規定，以原處分一核定自
      查定日即97年4 月11日起取消原告於南投營造業工會之被
      保險人資格，揆諸前揭說明，於法並無不合。
七、關於原處分二部分：
    (一)按勞工保險條例第34條第1 項規定：「被保險人因執行職
      務而致傷害或職業病不能工作，以致未能取得原有薪資，
      正在治療中者，自不能工作之第4 日起，發給職業傷害補
      償費或職業病補償費。」又「違法行政處分於法定救濟期
      間經過後，原處分機關得依職權為全部或一部之撤銷；其
      上級機關，亦得為之。但有下列各款情形之一者，不得撤
      銷︰一、撤銷對公益有重大危害者。二、受益人無第119
      條所列信賴不值得保護之情形，而信賴授予利益之行政處
      分，其信賴利益顯然大於撤銷所欲維護之公益者。」及「
      受益人有下列各款情形之一者，其信賴不值得保護︰一、
      以詐欺、脅迫或賄賂方法，使行政機關作成行政處分者。
      二、對重要事項提供不正確資料或為不完全陳述，致使行
      政機關依該資料或陳述而作成行政處分者。三、明知行政
      處分違法或因重大過失而不知者。」亦為行政程序法第11
      7 條及第119 條所明定。
    (二)查原告自95年1日1日起受僱全澧公司擔任板模工、泥作師
      傅，後於96年9 月24日經全澧公司負責人陳君岳指派至大
      雅鄉○○路318 巷7 號民宅工地工作，而於前往上開工作
      地途中發生車禍，並經被告所屬台中市辦事處派員實地勘
      查事故地點確為原告住家前往上開工作地點應經途中等情
      ，已詳如前述，並有勞工保險傷病診斷書、勞工保險被保
      險人上下班( 公出) 途中發生車禍而致傷害證明書、台中
      縣警察局道路交通事故當事人登記聯單及被告所屬97年1
      月14日保中( 市) 辦字第0071號函在卷足憑( 見原處分卷
      頁2-6 、16 )，故被告重行審查後，以原告於96年9 月24
      日上班途中車禍受傷為職業傷害，依上揭勞工保險條例第
      34條第1 項規定，以原處分二核定自原告不能工作之第4
      日即96年9 月27日起至同年11月6 日止，按原告平均日投
      保薪資670 元之70% ，准予發給原告41日計19,229元之職
      業傷害補償，於法並無不合。
    (三)又查，原告前因94年7 月15日職業傷害，經南投縣營造業
      工會提出申請，已陸續領取94年7 月18日至94年9 月26日
      及94年10月5 日至95年9 月25日期間，共10筆計427 日19
      1,955 元傷病給付在案，為原告所不爭，並有傷病給付受
      理編審清單、勞工保險傷病給付申請書暨給付收據、勞工
      保險傷病診斷書、勞工保險被保險人上下班( 公出) 途中
      發生車禍而致傷害證明書及被告核定函附原處分補充卷可
      參，然依前所述，原告已自承於95年1 月1 日即恢復工作
      ，並受僱於全澧公司從事勞務，迄94年9 月24日於上班途
      中發生車禍，並有全澧公司提出原告在職期間之點工紀錄
      、薪資表足憑( 見原處分卷頁21-25)，則被告核給原告95
      年1 月1 日起至95年9 月25日因職業傷害不能工作，致未
      能領得原有薪資之傷病給付117,384 元部分，於法即有疏
      誤，而原告明知其於95年1 月1 日起已恢復工作，卻不為
      完全之陳述及提供不正確之資料，致被告依其申請發給前
      揭期間之傷病給付，依上引行政程序法第119 條之規定，
      原告並無值得保護之信賴利益，依同法第117 條規定，被
      告自得撤銷原核給原告上揭傷病給付117,384 元之授益處
      分。從而，被告以原處分二撤銷原告前揭溢領95年1 月1
      日至95年9 月25日之傷病給付計117,384 元，且因其溢領
      之職業傷病給付經與本次經核准領取之上揭職業傷害補償
      19,229元沖轉，尚溢領職業傷病給付98,155元〔計算式：
      117,384 －19,229〕，而命原告應繳還尚溢領之職業傷病
      給付98,155元，於法亦無違誤。
八、綜上所述，原告之主張，均無足採。被告所為原處分一及原
    處分二，於法均無違誤，審議審定、訴願決定遞予維持，亦
    無不合，原告起訴求為判決如其聲明所示，為無理由，應予
    駁回。
九、據上論結，本件原告之訴為無理由，爰依行政訴訟法第98條
    第1項前段、第218條、民事訴訟法第385條第1項前段，判決
    如主文。
中    華    民    國    99    年     1    月   20     日
                    臺北高等行政法院第二庭
                              審判長法  官  徐瑞晃
                                    法  官  蔡紹良
                                    法  官  蕭惠芳
上為正本係照原本作成。
如不服本判決，應於送達後20日內，向本院提出上訴狀並表明上
訴理由，如於本判決宣示後送達前提起上訴者，應於判決送達後
20日內補提上訴理由書（須按他造人數附繕本）。
中    華    民    國    99    年     1    月   20     日
                                    書記官  李淑貞


司法院資訊處製作；財團法人民間司法改革基金會備份。
